---
toc: false
---

```{r}
#| warning: false
#| message: false
knitr::opts_chunk$set(
  warning = FALSE, message = FALSE, fig.width = 6, fig.height = 4
)
library(tidyverse)
library(rprojroot)
library(deaR)
root <- find_root_file(criterion = has_file("prioritering-soorten-monitoring.Rproj"))
data_vb <- 
  tibble(soort = c("S1","S2","S3","S4","S5","S6","S7"),
         criterium_1 = c(1, 1, 3, 2, 5, 4, 2),
         criterium_2 = c(560, 822, 123, 489, 999, 756, 145),
         kost = c(10, 20, 25, 30, 20, 40, 60))
```

# Methodologie

Zoals weergegeven in @fig-flowchart, starten we met een selectie van relevante criteria om het belang van monitoring van verschillende soorten tegen elkaar af te wegen.
In @sec-criteria doen we reeds enkele suggesties voor criteria en bieden we ondersteuning om iedere soort een score te geven voor ieder van de criteria.
Samen met een kosteninschatting voor de monitoring van ieder van de soorten, bepalen we in @sec-dea welke soorten het interessantst / efficientst zijn om te monitoren.
We zullen het monitoren van een soort "efficient" noemen indien de soort heel belangrijk is om te monitoren en de kosten van monitoring niet te hoog zijn.
Een monitoring is dus "efficient" als we, voor iedere euro die we investeren in monitoring, veel belangrijke kennis vergaren.
Tot slot moet er een keuze gemaakt worden van welke soorten we zullen selecteren om te monitoren indien we slechts een beperkt budget ter beschikking hebben.
In @sec-mip beschrijven we een methode om deze keuze te maken.

```{r}
#| label: fig-flowchart
#| fig-cap: "Stappen om tot een selectie van soorten te komen."


library(Gmisc, quietly = TRUE)
library(glue)
library(htmlTable)
library(grid)
library(magrittr)

criteria <- boxGrob("Selectie relevante criteria",
                    txt_gp = gpar(fontsize = 8))
criteria_scores <- boxGrob(glue("Bepaal score van iedere soort",
                          "voor ieder criterium.",
                           .sep = "\n"),
                    txt_gp = gpar(fontsize = 8))
monitoring_kost <- boxGrob(glue("Bepaal voor iedere soort",
                          "de kost voor monitoring.",
                           .sep = "\n"),
                    txt_gp = gpar(fontsize = 8))
dea <- boxGrob("Prioriteer soortenmonitoring",
                    txt_gp = gpar(fontsize = 8))
mip <- boxGrob(glue("Selecteer soortenmonitoring",
                      "binnen beperkt budget.",
                      .sep = "\n"),
                    txt_gp = gpar(fontsize = 8))


grid.newpage()
vert <- spreadVertical(criteria = criteria,
                       criteria_scores = criteria_scores,
                       dea = dea,
                       mip = mip)
grps <- alignVertical(reference = vert$criteria_scores,
                      criteria_scores, monitoring_kost) %>%
  spreadHorizontal()
grps$reference <- NULL


for (i in 1:(length(vert) - 1)) {
  connectGrob(vert[[i]], vert[[i + 1]], type = "vert") %>%
    print
}
#connectGrob(vert$criteria, grps[[1]], type = "N")
#connectGrob(vert$included, grps[[2]], type = "N")

connectGrob(grps[[2]],vert$dea, type = "N")

# Print boxes
vert
grps[[2]]
```

In de rest van het rapport zal een fictief, simpel voorbeeld gebruikt worden om de procedure te verduidelijken.
In het voorbeeld gebruiken we slechts twee criteria om het belang van monitoring van ieder van de soorten tegen elkaar af te wegen.
De schaal doet er op dit moment niet echt toe.
Indien een soort een hogere score heeft op een criterium, dan wil dit zeggen dat ze volgens dat criterium belangrijker zijn om te monitoren.
Daarnaast maken we voor ieder van de soorten ook een inschatting van hoe veel een monitoring zou kosten (bijvoorbeeld in euro's).

```{r}
#| label: tbl-vb
#| tbl-cap: "Een voorbeeld dataset."
data_vb %>%
  knitr::kable()
```

\pagebreak

## Selectie relevante criteria {#sec-criteria}

We zoeken allereerst criteria die een objectieve inschatting kunnen geven van het belang van monitoring van een soort.

Wij suggereren alvast de volgende criteria maar gaan graag in overleg met soortenexperts:

-   Globale rode lijst status
-   Lokale rode lijst status
    -   Gevalideerde Rode Lijsten Vlaanderen ([GBIF](https://www.gbif.org/dataset/fc18b0b1-8777-4c8a-8cb8-f9f15870d6a9))
    -   Niet-gevalideerde Rode Lijsten Vlaanderen ([GBIF](https://www.gbif.org/dataset/2fc23906-38f3-4bb6-a4a4-4dad908602a2))
-   Status in de wetgeving
    -   Habitatrichtlijn bijlage 2
    -   Habitatrichtlijn bijlage 4
    -   Vogelrichtlijn
    -   Soortenbesluit
-   Huidige instandhoudingsmaatregelen
-   Huidige investeringen in monitoring
-   Synergieën met andere soorten

De *rode lijst status* dient nog vertaald te worden naar belang van monitoring, in samenspraak met experts.
Zo is het mogelijk dat best mogelijk dat we het belangrijker vinden om een soort te monitoren die het moeilijk heeft dan een soort die niet bedreigd is.
Hoe veel belangrijker (2x, 3x, ...?) is het om een bedreigde soort te monitoren dan een kwetsbare soort?
Hoe veel belangrijker is het om een ernstig bedreigde soort te monitoren?
Tegelijkertijd moeten we ons ook de vraag stellen of het nuttig (belangrijk) is om een soort te monitoren die regionaal uitgestorven is.
Een nuttige techniek om deze vertaalslag te maken is het Analytisch Hiërarchisch Proces (AHP, @SAATY1987161)

De *huidige instandhoudingsmaatregelen* en *huidige investeringen in monitoring* zouden kunnen uitgedrukt worden in euro's of op een soort likert schaal van "geen" of "weinig" tot "heel veel".
De intuitie is dat het interessanter/belangrijker is om soorten te monitoren waar we al veel tijd/geld in investeren.

*Synergieën* met andere soorten zouden ook uitgedrukt kunnen worden in een soort likert schaal.
Een monitoring voor soorten met geen/weinig synergieën met andere soorten wordt typisch enkel voor deze soort opgezet.
We leren weinig of niets over andere soorten en het meetnet / de benodigde apparatuur /...
kan niet ingezet worden voor andere soorten.
Omgekeerd, een monitoring voor soorten met veel synergieën zal grotendeels identiek zijn aan de monitoring die nodig is voor andere soorten, vaak binnen dezelfde soortengroep.
Als we een monitoring voor deze soort opzetten, zullen we een groot deel kunnen hergebruiken voor andere, gelijkaardige soorten.

Tot slot is het ook belangrijk om bij ieder van de criteria na te denken over hoe we omgaan met *ontbrekende gegevens*.
Wat als de rode lijst status van een soort niet gekend is?
Wat als we niet op de hoogte zijn van de huidige instandhoudingsmaatregelen?

## Prioriteren van soortenmonitoring {#sec-dea}

{{< include _methodologie-DEA.qmd >}}

## Selectie van soortenmonitoring binnen een beperkt budget {#sec-mip}

{{< include _methodologie-MIP.qmd >}}
