---
params:
  total_budget: 50
execute:
  echo: false
  warning: false
editor_options: 
  chunk_output_type: console
---

```{r}
library(tidyverse)
library(readxl)
library(inbodb)
library(rprojroot)
library(kableExtra)
library(knitr)
library(zeallot) # om meerdere dataframes uit een functie te halen
source(file = find_root_file("source", "R", "lees_data.R",
                     criterion =
                       has_file("prioritering-soorten-monitoring.Rproj")))
datafolder <- find_root_file("data", "oefendata.xlsx",
                     criterion =
                       has_file("prioritering-soorten-monitoring.Rproj"))
c(soorten, meetnetten, soort_scores, groepen) %<-%
  lees_data(datafolder)
#priorities object
source(find_root_file("source", "R", "AHP.R",
                  criterion =
                    has_file("prioritering-soorten-monitoring.Rproj")))
belang_criterium <- readxl::read_excel(datafolder,
                                       sheet = "criterium_belang",
                          range = "A1:C6")

``` 
# Methodologie

Het model ziet er als volgt uit:

Beslissingsvariabelen:

-   $x^{ind}_i$ is 1 als meetnet $i$ geselecteerd wordt als individueel meetnet en anders is $x^{ind}_i$ gelijk aan 0 $(i \in \{1...n^m\})$, met $n^m$ het aantal meetnetten.
-   $x^{gro}_i$ is 1 als meetnet $i$ geselecteerd wordt in een monitoringsgroep en anders is $x^{ind}_i$ gelijk aan 0 $(i \in \{1...n^m\})$. Merk op dat niet ieder meetnet noodzakelijk deel uitmaakt van een monitoringsgroep. Beslissingsvariabele $x^{gro}_i$ hoeft dus niet voor ieder meetnet $i$ aangemaakt te worden.
-   $y_g$ is 1 als monitoringsgroep $g$ geactiveerd wordt en anders is $y_g$ gelijk aan 0 $(g \in \{1...n^g\})$, met $n^g$ het aantal meetnetgroepen.

Parameters:

-   $p_{ij}$ is de score van meetnet $i$ op criterium $j$ $(i \in \{1...n_m\}, j \in \{1...5\})$. De ruwe scores staan beschreven in @tbl-Saaty-EB tot @tbl-Saaty-meetnet. Per criterium $j$  worden de scores herschaald door te delen door de som van de scores van alle meetnetten. Op die manier sommeren de scores binnen ieder criterium tot 1 zodat de criteria eerlijk tegen elkaar kunnen afgewogen worden.
-   $w_j$ is het gewicht dat we aan criterium $j$ geven $(j \in \{1...5\})$. Als we criterium $j$ twee keer zo belangrijk vinden als criterium $j'$, kiezen we bijvoorbeeld $w_j=2, w_{j'}=1$.
-   $c^{ind}_i$ is de kost om meetnet $i$ als individueel meetnet uit te voeren met $(i \in \{1...n^m\})$.
-   $c^{gro}_g$ is de vaste kost om monitoringsgroep $g$ te activeren $(g \in \{1...n^g\})$.
-   $c^{add}_i$ is de additionele kost om een meetnet $i$ binnen een geactiveerde monitoringsgroep uit te voeren $(i \in \{1...n^{m}\})$. Merk op dat niet ieder meetnet noodzakelijk deel uitmaakt van een monitoringsgroep. Kost $c^{add}_i$ hoeft dus niet voor ieder meetnet $i$ bepaald te worden.
- $S_{si}$ Een 0-1 matrix die gelijk is aan 1 indien meetnet $i$ betrekking heeft op soort $s$ en anders 0 is $(i \in \{1...n^m\}, s \in \{1...n^s\})$. Met $n^s$ het aantal soorten.
- $B$ is het totaalbudget voor monitoring
- $M$ is een groot getal, minstens het aantal meetnetten in de grootste monitoringgroep


\begin{equation*} 
\begin{aligned}
max & \sum_{i, j}(w_{j} * s_{ij} * (x^{ind}_{i} + x^{gro}_i))\\
s.t. &  \\
 & \sum_i (c^{ind}_i * x^{ind}_i + c^{add}_i * x^{gro}_i) + \sum_g (c^{gro}_g * y_g)  \leq B & (1)\\
 & \sum_i S_{si}*(x^{ind}_i + x^{gro}_i)  \leq 1 &  \forall s (2)\\
 & y_g \geq \frac{ \sum_{i\text{ in }g} x^{gro}_i}{M} & \forall g (3)\\
 &  x^{ind}_i, x^{gro}_i, y_g \in \{0, 1\} & \forall g, i (4)
 \end{aligned}
\end{equation*}

De doelfunctie maximaliseert de gewogen som van scores van geselecteerde meetnetten.
De eerste beperking is de budgetbeperking.
De som van de kosten alle geselecteerde meetnetten moet kleiner of gelijk zijn aan het totaalbudget.
De tweede beperking zorgt er voor dat er voor iedere soort $s$ maximum 1 meetnet geselecteerd wordt, ofwel als individueel meetnet, ofwel binnen een monitoringsgroep.
De derde beperking zorgt er voor dat, zodra minstens één meetnet geselecteerd wordt binnen een monitoringsgroep $g$, $y_g$ gelijk zal zijn aan 1.
De laatste beperking definieëert alle beslissingsvariabelen als integere 0/1 variabelen.

```{r}
#| include: false
#| eval: false
#Maak de input data

# herschaalde score voor ieder meetnet i en criterium j
get_priority_scores <- function(criterium = "EB") {
  name <- paste0("score", criterium)
  scores <- soort_scores %>%
    left_join(priorities %>%
                dplyr::filter(criterium == {{criterium}}) %>%
                mutate(level = ifelse(level == "NA", NA, level),
                       level = ifelse(level %in% c("TRUE", "FALSE"), as.logical(level), level)) %>%
                rename("{name}" := priority) %>%
                dplyr::select(-criterium),
              join_by({{criterium}} == level))
  meetnetscores <- meetnetten %>%
    left_join(scores %>%
                dplyr::select(naam_wetenschappelijk, {{name}})) %>%
    dplyr::pull({{name}}) %>%
    as.numeric()
  #delen door de som en gewichten toepassen
  meetnetscores <- meetnetscores / sum(meetnetscores) *
    (belang_criterium %>%
       dplyr::filter(criterium == criterium) %>%
       dplyr::pull(belang) %>%
       as.numeric())
  return(meetnetscores)
}

s <- sapply(unique(priorities$criterium),
            FUN = function(x){get_priority_scores(x)})
s <- t(s)

#indices
nb_meetnet <- nrow(meetnetten)
nb_groepmeetnet <- length(unique(groepen$meetnet))
nb_soort <- nrow(soort_scores)
nb_groep <- length(unique(groepen$groep))
nb_criteria <- nrow(s)
# gewichten criteria
w <- belang_criterium$belang

# individuele kost per meetnet
c_ind <- meetnetten$kost_indiv

# additionele kost per meetnet
c_add <- meetnetten %>%
  left_join(groepen %>%
              dplyr::select(kost_addit, meetnet),
            join_by(meetnet == meetnet)) %>%
  #indien het meetnet niet in een groep zit, maken we de kost onhaalbaar hoog.
  mutate(kost_addit = ifelse(is.na(kost_addit),
                             10*params$total_budget,
                             kost_addit)) %>%
  dplyr::pull(kost_addit)

# groepskost
c_g <- groepen %>%
  dplyr::select(groep, kost_groep) %>%
  distinct() %>%
  dplyr::pull(kost_groep)

# Matrix die 1 is indien meetnet i bij soort s hoort (rijen = soorten, kolommen = meetnet)
soort_meetnet <- meetnetten %>%
  dplyr::select(meetnet, naam_nl) %>%
  mutate(value = 1) %>%
  pivot_wider(id_cols = naam_nl,
              names_from = meetnet,
              values_from = value) %>%
  mutate_all(.funs = function(x){ifelse(is.na(x), 0, x)})
S <- unname(as.matrix(soort_meetnet[,-1]))
# Matrix die 1 is indien meetnet i bij monitoringgroep g hoort (rijen = groepen, kolommen = meetnetten).
groep_meetnet <- meetnetten %>%
  left_join(groepen %>%
              dplyr::select(groep, meetnet),
            join_by(meetnet == meetnet)) %>%
  mutate(value = 1) %>%
  pivot_wider(id_cols = groep,
              names_from = meetnet,
              values_from = value) %>%
  mutate_all(.funs = function(x){ifelse(is.na(x), 0, x)})
G <- unname(as.matrix(groep_meetnet[-1,-1]))
non_existing <-  unname(as.matrix(groep_meetnet[1,-1]))

# B; totaalbudget
B <- params$total_budget

# M; grootgetal
M <- groepen %>%
  group_by(groep) %>%
  count() %>%
  dplyr::pull(n) %>%
  max()
```

```{r}
#oplossen met ompr package
library(ompr)
library(ROI)
library(ROI.plugin.glpk)
library(ompr.roi)
model <- MIPModel() %>%
  add_variable(x_ind[i], i = 1:nb_meetnet, type = "binary") %>%
  add_variable(x_gro[i], i = 1:nb_meetnet, type = "binary") %>%
  add_variable(y[g], g = 1:nb_groep, type = "binary") %>%
  set_objective(
    sum_expr(w[j] * (s[j, i] * (x_ind[i] + x_gro[i])),
             i = 1:nb_meetnet, j = 1:nb_criteria),
    sense = "max"
  ) %>%
  add_constraint(
    sum_expr(x_ind[i] * c_ind[i] + x_gro[i] * c_add[i], i = 1:nb_meetnet) +
      sum_expr(y[g] * c_g[g], g = 1:nb_groep) <=
      B
  ) %>%
  add_constraint(sum_expr(S[s, i] * (x_ind[i] + x_gro[i]), i = 1:nb_meetnet) <=
                   1, s = 1:nb_soort) %>%
  add_constraint(sum_expr(G[g, i] * x_gro[i], i = 1:nb_meetnet) / M <= y[g],
                 g = 1:nb_groep) %>%
  add_constraint(sum_expr(non_existing[i] * x_gro[i], i = 1:nb_meetnet) == 0) #deze zitten niet in een groep
time_start <- Sys.time()
resultompr <- model %>%
  solve_model(with_ROI("glpk", verbose = TRUE))
time_end <- Sys.time()
time_end - time_start
save(result, "../data/result.Rdata")
```

```{r}
library(CVXR)
# We zetten het optimalisatieprobleem in de vorm 
# max c^T x
# st A * x <= b
x_ind <- Variable(nb_meetnet, name = "xind",
                 latex_name = "x^{ind}",
                 boolean = TRUE)
x_gro <- Variable(nb_meetnet, name = "xgro",
                 latex_name = "x^{gro}",
                 boolean = TRUE)
y <-  Variable(nb_groep, name = "y",
                 latex_name = "y",
                 boolean = TRUE)
objective <- Maximize(sum(w * (s %*% (x_ind + x_gro))))

constraint1 <- sum(x_ind * c_ind) + sum(x_gro * c_add) +
      sum(y * c_g) <=  B
constraint2 <- S %*% (x_ind + x_gro) <= 1
constraint3 <- (G %*% x_gro) / M <= y
constraint4 <- non_existing %*% x_gro == 0
problem <- Problem(objective, constraints = list(constraint1, constraint2,
                                                 constraint3, constraint4))
time_start <- Sys.time()
resultcvxr <- CVXR::psolve(problem)
time_end <- Sys.time()
resultcvxr
time_end - time_start
x <- Variable(n)
constraints <- list(A %*% x <= b)
prob <- Problem(Minimize(t(c_vec) %*% x), constraints)
result <- psolve(prob)
check_solver_status(prob)
```

```{r}
#| label: tbl-mip-uitbreiding
#| tbl-cap: "Geselecteerde meetnetten. De twee laatste kolommen tonen of het meetnet als individueel meetnet of als deel van een monitoringsgroep geselecteerd werd."
#| eval: false 

meetnetten %>%
  mutate(indiv = unname(result$solution)[1:nb_meetnet],
         groep = unname(result$solution)[(nb_meetnet + 1) : (2 * nb_meetnet)]) %>%
  dplyr::filter(indiv == 1 | groep == 1) %>%
  dplyr::select(naam_nl, meetnet, indiv, groep) %>%
  knitr::kable(col.names = c("Soort", "Meetnet", "Indiv. meetnet",
                             "Monitoringsgroep"))
```
